【裁判字號】    88,訴,1735
【裁判日期】    890330
【裁判案由】    妨害自由等
【裁判全文】
臺灣臺北地方法院刑事判決                        八十八年度訴字第一七三五號
    公  訴  人  臺灣臺北地方法院檢察署檢察官
    被      告  乙○○
右列被告因妨害自由等案件，經檢察官提起公訴（八十八年度偵字第七八六七號），
本院判決如左：
    主  文
乙○○傷害人之身體，處拘役貳拾日，如易科罰金，以參佰元折算壹日。又損壞他人
之眼鏡，足以生損害於他人，處罰金貳仟元，如易服勞役，以參佰元折算壹日。緩刑
參年。
皮包壹個沒收。
    事  實
一、乙○○為林肯大郡社區房屋倒塌之受災戶，與承租人丙○○間，因坐落臺北縣汐
    止市○○路○段二二八巷三十一弄一五三號三樓房屋租金給付及房屋倒塌補助款
    項支領事件，雙方爭執、纏訟多年，互有怨隙、不滿，民國（下同）八十八年三
    月三十日下午五時三十分許，在臺灣臺北地方法院第二十一法庭開庭後，彼此對
    於上開爭訟再生爭執，乙○○竟憤而基於毀損之故意，將丙○○所有之眼鏡打落
    地面導致玻璃鏡片破裂，足以生損害於丙○○。嗣同年六月二十四日下午三時三
    十分許，雙方於臺灣臺北地方法院第二十八法庭開庭後，在臺灣臺北地方法院大
    樓與行政法院大樓間計程車等候處，乙○○因感丙○○出言譏諷，心有未甘，竟
    另基於傷害人身體之犯意，出手毆打丙○○，並以所有隨身攜帶之皮包一個（未
    扣案）攻擊丙○○臉部等處，致丙○○因之受有頭皮擦傷（二公分×一公分、三
    公分×一公分）、顏面裂傷（○‧五公分×○‧二公分、○‧三公分×○‧一公
    分）、擦傷（一公分×○‧二公分）、左臂擦傷（五公分×一公分）、瘀傷（二
    公分×三公分）及背部瘀傷（三公分×三公分）之傷害。
二、案經丙○○訴由臺灣臺北地方法院檢察署檢察官偵查起訴。
    理  由
一、訊據被告乙○○對於上揭時、地與告訴人丙○○間，因租金給付及林肯大郡大樓
    倒塌補助款項支領事件發生爭訟，因告訴人語出譏諷，乃將其所戴眼鏡打落及毆
    打告訴人之事實坦承不諱，惟矢口否認有何毀損、傷害之犯行，辯稱：伊第一次
    只是打告訴人的臉，並非故意要將告訴人之眼鏡打落，也未看見該眼鏡破裂，至
    第二次爭執中，伊雖以手及手上包包打告訴人，然亦僅是以包包甩告訴人的臉一
    下，絕不可能造成告訴人這麼嚴重的傷，伊與告訴人係屬互毆云云。經查，右揭
    事實，業迭據告訴人於偵查及本院審理時指訴歷歷，且告訴人所有戴用之之眼鏡
    鏡片確於雙方衝突當日破裂致須重新配用一情，亦有大陸眼鏡光學鐘錶有限公司
    （下稱大陸眼鏡公司）函覆本院之八十八年三月三十日眼鏡配鏡單及統一發票收
    執聯影本各一紙足憑。一般而言，除隱形眼鏡外，一般眼鏡之鏡片以光學玻璃製
    成者居多，其鏡面材質本屬易碎易裂之物，稍有刮損即足以影響、擾亂戴用人之
    視力，倘若掉落地面，則鮮有不因撞擊導致鏡面破裂者，告訴人之眼鏡為被告所
    打落一情，既據被告坦承在卷，衡情以被告大專畢業之學歷，其本身近視高達八
    、九百度，平日亦戴用光學玻璃鏡片之眼鏡，以資矯正視力以觀，絕無不知此情
    之理。揆此，被告就眼鏡掉落地上，玻璃鏡面將因強力撞擊破裂，既得以認識，
    而眼鏡破裂又確係因被告出手毆打告訴人臉部所致，自不容被告以「並非故意將
    告訴人眼鏡打落及未看見是否該眼鏡鏡面破裂」為由，推諉卸責，被告損壞告訴
    人所有上開眼鏡一節，應堪認定。復查，被告於八十八年六月二十四日下午毆打
    告訴人成傷一節，已經證人即本院值勤法警甲○○於本院調查時證稱：「（問：
    六月二十四日在本院與行政法院之間有無看見爭執？）那天我站在管制車輛那裏
    備差，我看見二個女人站在那裏（在）吵架，我原覺得那是很平常的事，沒有很
    在意，後來他們一直向我這個方向打過來，告訴人也向我表示被告不讓他坐計程
    車，我看見被告較高，告訴人較矮，有看見告訴人（有）流血，被告也有用手上
    的皮包在甩，他有無打到我不知道，且有看見被告打告訴人臉，有打他耳光」等
    語無訛（見本院八十八年十二月九日訊問筆錄），且有臺北市立和平醫院八十八
    年六月二十五日出具之診斷書（見偵查卷第二十四頁）、六月二十四日出具之醫
    療費用收據各一紙（見偵查卷第十頁）在卷可佐。告訴人前開指訴被告於右揭時
    地傷害一節，自屬信而有徵。告訴人既已因被告上開傷害行為受有傷害，法理上
    被告即無解於傷害罪名之成立，告訴人一旦提起傷害告訴，借諸國家刑罰權制裁
    被告之目的即足以達到，衡情並無再行自殘之必要。被告前開辯稱告訴人所受傷
    害，絕非均係其毆打所致一節，顯係臨訟卸責避就之詞，無足採信。末按正當防
    衛係對於現在不正之侵害防衛自己或他人之權利者而言，因口角互毆彼此成傷，
    不能證明某人先行侵害，即不得主張正當防衛。又正當防衛必須對於現在不法之
    侵害始得為之，侵害業已過去，即無正當防衛可言。至彼此互毆，又必以一方初
    無傷人之行為，因排除對方不法之侵害而加以還擊，始得以正當防衛論。故侵害
    已過去後之報復行為，與無從分別何方為不法侵害之互毆行為，均不得主張防衛
    權。最高法院十七年上字第六八六號、三十年上字第一○四○號著有判例可資參
    照。經查被告辯稱與告訴人互毆一節，除其個人片面供述外，並未舉證以實其說
    ，且揆諸上開判例意旨，縱雙方真有互毆情事，然被告既無從證明其傷害行為，
    係出於正當防衛，即不得阻卻其傷害犯行之違法性、有責性。被告此開辯詞，亦
    無可採。本件事證明確，被告犯行堪以認定，應予依法論科。
二、查眼鏡之功能，重在利用光線透過凹凸光學鏡面折射，改變視覺焦距之原理，調
    整、矯正戴用人之視力，告訴人所有眼鏡鏡面既因被告打落破裂，致眼鏡矯正視
    力之功能喪失，顯足以生損害於告訴人之財產及使用權。核被告乙○○右揭所為
    ，係犯刑法第二百七十七條第一項傷害罪、刑法第三百五十四條毀損罪。被告所
    犯上開二罪，犯意各別，構成要件互殊，應予分論併罰。公訴人認此二罪間有方
    法結果之牽連犯關係，容有未洽。爰審酌被告因與告訴人間之房屋租賃關係及民
    事糾紛纏訟多年，且感告訴人屢次譏諷，內心憤恨難消而生之犯罪動機，告訴人
    所受傷害及財物損壞程度，及其品行、犯罪手段、智識程度、犯罪後態度等一切
    情狀，分別量處如主文所示之刑，並各諭知易科罰金及易服勞役之折算標準。惟
    查被告前未曾受有期徒刑以上刑之宣告，有卷附臺灣高等法院檢察署刑案紀錄簡
    覆表可按，審其因所有房屋倒塌，主觀上認自己權利未得法律保障，一時衝動失
    慮，致罹刑章，現有正當職業，經此偵查審理程序，當知所警惕，信無再犯之虞
    ，本院認所宣告之刑以暫不執行為適當，併諭知緩刑三年之宣告，以啟自新。被
    告於八十八年六月二十四日下午三時三十分許，持以攻擊告訴人所持之皮包一個
    ，為被告所有供犯罪所用之物，雖未扣案，然尚未能證明業已滅失，爰併依刑法
    第三十八條第一項第二款宣告沒收。
三、公訴意旨另以：被告於八十八年三月三十日下午開庭後，基於傷害人身體之故意
    ，於同日下午五時三十分許，出手毆打告訴人臀部、頭部、腰部（均未成傷），
    且將告訴人之眼鏡打落破裂後，將之取走置於本院二樓法庭休息區，以此方法剝
    奪告訴人之行動自由，認被告所為另涉犯刑法第二百七十七條第一項傷害罪、第
    三百零二條第一項妨害行動自由罪嫌云云。按告訴人之告訴，係以使被告受刑事
    追訴為目的，其指訴是否與事實相符，仍應調查其他證據，以資審認，必被害人
    所述被害情形，無瑕疵可擊，且就其他方面調查，又與事實相符，始足據為有罪
    判決之基礎。告訴人之指訴，係以使被告判罪處刑為目的，故多作不利於被告之
    陳述，自不得以其指訴為被告犯罪之唯一證據（最高法院八十一年度台上字第三
    五三九號、八十四年度台上字第五三六八號裁判意旨參照）。又刑法第二百七十
    七條第一項之傷害罪，乃屬結果犯之規定，以結果之發生為必要，除須行為人出
    於傷害之故意，實施傷害行為外，尚須以致生身體或健康之「傷害結果」為要件
    ，倘加暴行於人未成傷者，除對直系血親尊親屬實施者，可成立刑法第二百八十
    一條之暴行罪外，尚不得以刑法之傷害罪相繩。查本件告訴人雖於上開時、地遭
    致被告出手毆打，然並無何證據足徵告訴人之身體或健康因之受有傷害，此自告
    訴人於偵查時陳稱：「今天（即八十八年三月三十日）她踢我臀部，打我頭部、
    腰部，我今日有去和平醫院驗傷，可是醫生看不出來」等語（見偵查卷第二頁反
    面），及公訴人起訴書之犯罪事實欄肯認被告「毆打丙○○臀部、頭部、腰部（
    均未成傷）」等語自明，公訴人既認被告此部分所為未致生傷害之結果，復訴請
    本院論以被告傷害罪之連續犯，即有未洽，顯有誤會。末按，刑法第三百零二條
    之妨害行動自由罪，須以行為人使用足以剝奪人行動自由之拘禁或其他強暴、脅
    迫等非法手段為要件，倘行為人所為尚不足以剝奪人之行動自由，構成要件即屬
    無從合致。本件公訴人認被告將告訴人之眼鏡取走置於二樓法庭休息區，無非係
    以告訴人於偵查時所指訴：「我告他不只傷害，我們在二十一法庭開完庭，他打
    我，將我眼鏡打掉，他把我眼鏡搶走，我叫，法警叫他還眼鏡給我，他不還，法
    警後來在二樓找到我的眼鏡，法警有看到他打我。眼鏡亦打破了，我是深度近視
    ，沒眼鏡看不見，他妨害我自由」云云一節，及上開告訴人之配鏡單據、統一發
    票等件，為其主要論據；訊據被告則堅決否認有何妨害自由犯行。按眼鏡之功能
    在於矯正視力，雖攸關戴用者行動時之「方向感、距離感及安全感」等內心感受
    ，然與刑法所欲保障之人身「行動自由本身」，程度上仍屬有間。蓋以經驗法則
    、論理法則上，對於未配戴矯治眼鏡之深度近視者，吾人亦絕無認其已「喪失」
    自由行動之能力故也。此觀諸告訴人於眼鏡鏡片破裂後，隨即於當日（即八十八
    年三月三十日）自行從本院搭乘計程車前往大陸眼鏡公司驗配眼鏡一節（見本院
    八十八年十二月九日訊問筆錄），更無疑義。再者，經本院函請本院法警室調取
    八十八年三月三十日下午在本院第二十一法庭外錄影帶，及指派目睹上開傷害過
    程並撿回眼鏡之法警到庭作證，據本院法警察答覆如下：「一、經查本院第二十
    一法庭係民事法庭，開庭時本室不派人。二、於勤前教育時查詢及宣佈詢問，無
    人目睹或記憶該傷害案件之發生。三、本室錄影帶保存一星期，過時重覆使用」
    等語，有本院法警室出具之便條紙一張附卷可稽。既乏足夠證據足證告訴人前開
    指訴與事實相符，自不得僅以告訴人之片面指訴，為不利於被告認定之唯一證據
    。此外，復查無其他積極證據足證被告卻有公訴人所指此部分傷害、妨害行動自
    由之犯行，而公訴意旨又認此與前揭論罪科刑之傷害、毀損犯行間有連續犯及牽
    連犯之裁判上一罪關係，本院就此部分，自無庸另為無罪之諭知，附此敘明。
據上論斷，應依刑事訴訟法第二百九十九條第一項前段，刑法第二百七十七條第一項
、第三百五十四條、第四十一條、第四十二條第二項、第七十四條第一款、第三十八
條第一項第二款，罰金罰鍰提高標準條例第一條前段、第二條，判決如主文。
本案經檢察官張銘珠到庭執行職務
中    華    民    國      八十九      年      三      月      三十      日
                                      臺灣臺北地方法院刑事第六庭
                                          法  官  吳  秋  宏
右正本證明與原本無異
如不服本判決，應於判決送達後十日內，向本院提出上訴狀。
                                          書記官  孫  佩  琳
中    華    民    國      八十九      年      四      月        五      日
附錄本案論罪科刑法條全文：
刑法第二百七十七條第一項
傷害人之身體或健康者，處三年以下有期徒刑，拘役或一千元以下罰金。
刑法第三百五十四條
毀棄、損壞前二條以外之他人之物或致令不堪使用，足以生損害於公眾或他人者，處
二年以下有期徒刑、拘役或五百元以下罰金。


司法院資訊處製作；財團法人民間司法改革基金會備份。
